【裁判字號】    99,抗,347
【裁判日期】    990415
【裁判案由】    塗銷抵押權登記
【裁判全文】
臺灣高等法院民事裁定                   99年度抗字第347號
抗  告  人  和信興實業股份有限公司
法定代理人  乙○○
訴訟代理人  戴森雄律師
上列抗告人因與相對人甲○○間塗銷抵押權登記事件，抗告人對
於中華民國99年2月8日臺灣臺北地方法院98年度審重訴字第1183
號所為裁定提起抗告，本院裁定如下：
    主  文
原裁定廢棄。
    理  由
一、按因不動產物權而涉訟者，雖應專屬不動產所在地之法院管
    轄，然因買賣、贈與或其他關於不動產之債權契約，請求履
    行時，則屬債法上之關係，而非不動產物權之訟爭，應不在
    專屬管轄之列（最高法院71年度台上字第4722號判例要旨參
    照）。次按管轄權之有無，應依原告主張之事實，按諸法律
    關於管轄之規定而為認定，與其請求之是否成立無涉（最高
    法院65年度台抗字第162號判例要旨參照）。
二、抗告意旨略以：伊與安立投資顧問股份有限公司（下稱安立
    公司）簽訂之土地變更使用委託契約書第6條約定：「乙方
    （安立公司）如未按期完成過戶手續，乙方擔保甲○○（抗
    告人）應無條件塗銷上述抵押權之設定後，…」。又抵押權
    設定契約書記載本件抵押權設立確係擔保性質，並無實際債
    權存在，而抵押權存續期間為93年3月18日至94年12月30日
    。伊主張債權不存在及存續期間屆滿為由訴請塗銷抵押權，
    自係基於債權法律關係而請求，非專屬於不動產所在地法院
    管轄等語。
三、原法院以抗告人係以最高限額抵押權存續期間屆滿為由，主
    張係依債權法律關係請求塗銷其所有台南市○○區○○段第
    18、32、32-1、32-2、123至125、125-1、126至128、128-
    1、131、134、135、137至140、140-1、147、149、153 至
    160等地號土地於93年3月23日所為新臺幣5,000萬元之最高
    限額抵押權設定登記，然詳觀抗告人之請求，並未有何兩造
    債權契約約定塗銷上開抵押權，實質上抗告人仍係本諸不動
    產所有權，行使民法第767條物上請求權，將所有物上之屆
    期最高限額抵押權予以排除塗銷，是本件顯係因不動產之物
    權涉訟，而應專屬不動產所在地之法院管轄，並以裁定移送
    於臺灣臺南地方法院管轄。惟查，請求塗銷抵押權登記之訴
    訟，是否專屬於不動產所在地法院管轄，應視其請求權之基
    礎法律關係為何而定，如係基於物權之法律關係而請求，則
    有民事訴訟法第10條第1項之適用，如係基於債權之法律關
    係而請求，則非專屬於不動產所在地法院管轄。抗告人於起
    訴狀(見原法院卷第2至5頁)及抗告狀均極力主張係基於債權
    之法律關係而請求，已如上述，揆諸首揭判例意旨，縱認抗
    告人主張之債權法律關係不成立或無法舉證以實其說，亦係
    其訴有無理由之問題，然關於定管轄權之有無，仍應依抗告
    人主張之事實為據，原裁定以未見有何兩造債權契約塗銷上
    開抵押權之約定，逕以實質上抗告人係本諸不動產所有權為
    請求，而認定本件為專屬管轄，並裁定移送由臺灣臺南地方
    法院管轄，其見解尚有未洽。抗告意旨指摘原裁定不當，求
    予廢棄，為有理由，應由本院廢棄發回，而由原法院更為適
    當之處理。
四、據上論結，本件抗告為有理由，爰裁定如主文。
中    華    民    國    99    年    4     月    15    日
                      民事第七庭
                        審判長法  官  鄭三源
                              法  官  呂太郎
                              法  官  魏麗娟
正本係照原本作成。
本裁定除以適用法規顯有錯誤為理由外，不得再抗告。如提起再
抗告，應於收受後10日內委任律師為代理人向本院提出再抗告狀
。並繳納再抗告費新台幣１千元。
中    華    民    國    99    年    4     月    15    日
                              書記官  廖月女

司法院資訊處製作；財團法人民間司法改革基金會備份。
